臺灣高等法院臺中分院民事判決　九十三年度訴易字第二三號
　　　原　　　告　乙○○
　　　原　　　告　甲○○
　　　被　　　告　丁○○
　　　被　　　告　丙○○
右當事人間侵權行為損害賠償事件，原告提起附帶民事訴訟（九十二年附民字第三九
五號），經本院刑庭移送前來，本院於九十三年五月十二日言詞辯論終結，判決如左
：
      主      文
被告應連帶給付原告乙○○新台幣壹拾貳萬元、原告甲○○新台幣陸萬元，及均自民
國九十二年九月二十五日起至清償日止，按年利率百分之五計算之利息。
原告其餘之訴駁回。
訴訟費用由被告連帶負擔五分之一，餘由原告共同負擔。
      事實及理由
一、原告起訴主張：被告丁○○於民國（下同）九十一年五月二十九日凌晨二時二十
    分許，在臺中市○區○○街一一五號其住所前，因認原告乙○○破壞其競選里長
    所擺設之花圈等物，兩人因而產生爭執，被告丁○○竟基於普通傷害之犯意，持
    其所有之木棍與原告乙○○互毆。此時，被告丁○○之子即被告丙○○在其家中
    三樓，聽見爭吵，下樓後即與被告丁○○共同基於普通傷害之犯意聯絡，持木棍
    毆打原告乙○○，致原告乙○○受有前額撕裂傷零點五乘六公分、右前額紅腫傷
    二乘二公分、右頰紅腫傷二乘五公分、左鎖骨紅腫傷二乘五公分、右上臂紅腫傷
    三乘三公分。其間原告乙○○之母即原告甲○○見發生爭吵，欲勸架時，被告二
    人承前之普通傷害之概括犯意聯絡，分持木棍毆打原告甲○○，致原告甲○○受
    有右前臂擦傷零點五乘一公分、右前臂兩處瘀傷零點五乘四公分及零點五乘六公
    分等傷害，原告乙○○因而受有醫療費用新台幣（以下同）二萬五千三百九十四
    元，原告甲○○受有醫療費用一千二百五十元，復健費用約二十萬元，以及精神
    慰撫金五十萬元之損害，為此依侵權行為，求為判命被告等應給付原告傅明輝陸
    拾貳萬伍仟佰玖拾肆元、連帶給付原告甲○○陸拾萬壹仟貳佰拾伍元及均自起
    訴狀繕本送達被告之翌日止按年利率百分之五計算利息之判決。
二、被告丁○○、丙○○均否認有何傷害犯行，被告丁○○辯稱：因原告乙○○酒後
    鬧事，破壞伊競選花圈，還表示不讓其選里長，而與原告乙○○發生口角，詎原
    告乙○○打電話找朋友助陣，伊打電話報警，在警察到達前仍繼續破壞其花圈及
    花藍，乙○○且出手對伊毆打，甲○○及乙○○之妻王淑菱出來將伊拉住，讓乙
    ○○毆打，伊敵不過三人，當時丙○○在樓上睡覺，聽到聲音下樓幫忙，甲○○
    與王淑菱將丙○○拉到柱子旁，伊才得以掙脫，伊是自衛等語。丙○○則以：當
    天係甲○○及王淑菱拉住伊父丁○○，而乙○○毆打丁○○，伊前去勸架，此時
    甲○○及王淑菱就將伊拉到柱子旁，丁○○與甲○○繼續扭打，乙○○跌倒等情
    置辯。並均辯稱：原告與有過失等語，被告答辯聲明：原告之訴駁回。
三、原告主張被告丁○○於九十一年五月二十九日凌晨二時二十分許，在臺中市○區
    ○○街一一五號其住所前，因認原告乙○○破壞其競選里長所擺設之花圈等物，
    兩人因而產生爭執，被告丁○○竟基於普通傷害之犯意，持其所有之木棍與原告
    乙○○互毆。此時，被告丁○○之子即被告丙○○在其家中三樓，聽見爭吵，下
    樓後即與被告丁○○共同基於普通傷害之犯意聯絡，持木棍毆打原告乙○○，致
    原告乙○○受有前額撕裂傷零點五乘六公分、右前額紅腫傷二乘二公分、右頰紅
    腫傷二乘五公分、左鎖骨紅腫傷二乘五公分、右上臂紅腫傷三乘三公分。其間原
    告乙○○之母即原告甲○○見發生爭吵，欲勸架時，被告二人承前之普通傷害之
    概括犯意聯絡，分持木棍毆打原告甲○○，致原告甲○○受有右前臂擦傷零點五
    乘一公分、右前臂兩處瘀傷零點五乘四公分及零點五乘六公分等傷害之事實，固
    為被告否認；惟查：
    (一)被告丁○○、丙○○持木棍毆打原告乙○○、甲○○，致原告乙○○受有前額
      撕裂傷零點五乘六公分、右前額紅腫傷二乘二公分、右頰紅腫傷二乘五公分、
      左鎖骨紅腫傷二乘五公分、右上臂紅腫傷三乘三公分等傷害，另原告甲○○受
      有右前臂擦傷零點五乘一公分、右前臂兩處瘀傷零點五乘四公分及零點五乘六
      公分等傷害之事實，有行政院衛生署臺中醫院出具被害人乙○○之驗傷診斷書
      二份及告訴人甲○○之驗傷診斷書一份，及原告乙○○所提出之受傷照片二張
      附於刑事卷可稽。而被告丁○○於台灣台中地方法院及本院刑事庭審理時亦供
      承確有與原告乙○○扭打，並隨手拿一支木棍打乙○○一下等情（見台灣台中
      地方法院九十二年度易字第一○七九號卷第十八頁；本院刑事卷第九十一頁）
      ，另被告丙○○亦供承其父親（即被告丁○○）與原告乙○○扭打之事實，顯
      見被告丁○○確有與原告乙○○扭打互毆並持木棍毆打傅某之情事。原告乙○
      ○因與被告丁○○有互毆犯有傷害罪之事實，經台灣台中地方法院另案於九十
      二年十一月十日判處拘役三十日（九十二年度易字第二二五一號），亦有本院
      刑事庭調閱該案卷證可參。
    (二)證人許銘勳於偵查中證稱：伊住在原告乙○○斜對面，當天聽到被告丁○○與
      乙○○爭吵，其聽到乙○○大聲「你打我看看」，其準備下樓調解，下樓時看
      到乙○○已倒在地上，被告丁○○的小兒子丙○○站在騎樓下，手裡拿著木棒
      ，其過去把乙○○扶起來，並未看到誰打乙○○等語（見偵查卷第二十一頁）
      ，復於台灣台中地方法院刑事庭審理時證稱：伊在二樓穿衣服時聽到乙○○人
      說「你打我看看」、「你打我看看」，其就趕快下樓前去勸架，其下樓後看到
      乙○○已經躺在路上，在場有被告丙○○站在原告乙○○身邊約一步距離，拿
      著木棍，木棍朝下，伊在屋內待了約三分鐘，又聽到吵鬧聲音，才又出來看，
      看到被告丁○○與乙○○看起來好像又要打在一起等語（見台灣台中地方法院
      九十二年度易字第一○七九號卷第二十一至二十三頁）。按告訴人、證人之陳
      述有部分前後不符，或相互間有所歧異時，究竟何者為可採，法院仍應本其自
      由心證予以斟酌，非謂一有不符或矛盾，即認其全部均為不可採信（最高法院
      八十二年度臺上字第一九九六號判決可資參照）。又人類之記憶可因時間、身
      體健康情況或事件本身具複雜性等因素而有所改變或增加其難度，難期記憶內
      容歷久不衰。證人許銘勳與兩造均係鄰居，且於案發時到場勸架，衡情當無故
      為曲枉一方之理，而證人許銘勳於偵查中及台灣台中地方法院刑事庭審理時前
      後證述或有繁簡不一之處，惟其就聽聞爭執吵鬧聲及被告丙○○持木棍一事，
      均能明確證述，足徵被告丙○○於被告丁○○與原告乙○○互毆衝突時，確有
      持木棍在場，原告乙○○、甲○○指訴被告丙○○亦有持棍毆打渠等二人一節
      ，應非無稽；證人許銘勳於本院刑事庭審理時證稱：伊於案發現場過程，未見
      到雙方肢體上接觸與衝突乙節（見本院刑事卷第八十三、八十四頁），因其下
      樓前往勸架時，爭執雙方衝突已結束，故其於本院刑事庭審理時所供情節並無
      與前於偵查或原審所供情節不符之處。證人即事後到場處理之臺中市警察局第
      一分局西區分駐所員警林在雄於台灣台中地方法院刑事庭審理時證稱：伊到打
      架現場時，有見到被告丁○○、原告乙○○都已受傷，現場有扣到二支棍子，
      後來原告乙○○表示要自行按鈴申告，傅某表姐即將棍子帶走，警方搜證照片
      也被拿走等語（見台灣台中地方法院九十二年度易字第一○七九號卷第四十四
      頁），足見現場原扣得二支木棍，此與原告乙○○、甲○○主張稱被告二人均
　　　持木棍一節相符；證人林在雄於本院刑事庭審理時證稱：「（你到案發現場時
　　　，現場之人有無任何人手上拿有木棍？若有，幾個人拿？）我到現場時，雙方
　　　人都已經流血了，雙方人數有十幾人，我沒有看到。（最後你是否有扣到兩支
　　　木棍？）有。（如何取得？是否有人要求你去取？）有人說，有一方持木棍，
　　　互相打鬥受傷。．．．（如何取得木棍？）人家提供給我。．．．（當天是否
　　　有拍照？）有拍立得，但是一方說要到地檢提起告訴，照片及木棍交給其中一
　　　方親屬拿走。是傅先生這方。後來根據他們說已經弄丟了。」等語（見本院刑
　　　事卷第八十四至八十六頁），亦證述確實曾扣有現場木棍無訛，至於該木棍與
　　　現場拍攝照片未復存在，不影響本院對於案情之認定。被告二人辯以被告丙○
　　　○下樓即遭原告甲○○與第三人王淑菱拉到柱子旁，並未毆打原告乙○○、甲
　　　○○云云，尚無足採信。
　　(三)被告丁○○另辯稱：伊係原告乙○○先行出手對其毆打，其係出於自衛云云，
　　　並提出診斷證明書一份為憑。惟按所謂正當防衛，係行為人對於現在不法之侵
　　　害，基於防衛之意思，而所為防衛自己或他人權利之行為，若非出於防衛之意
　　　思，當不符合正當防衛之要件，因此正當防衛必須對於現在不法之侵害始得為
　　　之，侵害業已過去，即無正當防衛可言，至彼此互毆，又必以一方初無傷人之
　　　行為，因排除對方不法之侵害而加以還擊，始得以正當防衛論。故侵害已過去
　　　後之報復行為，與無從分別何方為不法侵害之互毆行為，均不得主張防衛權（
　　　最高法院三十年上字第一○四○號判例參照）。又按互毆係屬多數動作構成單
　　　純一罪而互為攻擊之傷害行為，縱令一方先行出手，而還擊（或還手）一方在
　　　客觀上苟非單純僅對於現在不法之侵害為必要排除之反擊行為，因其本即有傷
　　　害之犯意存在，則對於其互為攻擊之還手反擊行為，自無主張防衛權之餘地。
      被告丁○○因認原告乙○○損壞其競選所用之花圈，而與之乙○○爭執，二人
      相互扭打，被告丁○○與原告乙○○二人顯係互毆，且被告丁○○猶持木棍毆
      打對方，顯見已非基於防衛之意思所為，被告丁○○辯以其係自衛云云，亦無
      足採。
    (四)被告二人因此觸犯傷害犯行，亦經本院刑事庭以九十二年度上易字第一五五二
      號刑事判決判處罪刑確定，經本院調取上開刑事卷宗核閱無訛，並有該判決書
      在卷可參，是原告主張被告丁○○、丙○○侵權行為，尚堪信為真實。
四、按因故意或過失，不法侵害他人之權利者，負損害賠償責任；數人共同不法侵害
    他人之權利者，連帶負損害賠償責任。又不法侵害他人之身體或健康者，對於被
    害人因此增加生活上之需要時，應負損害賠償責任。又不法侵害他人之身體者，
    被害人雖非財產上之損害，亦得請求賠償相當之金額。民法第一百八十四條第一
    項前段、第一百八十五條第一項前段、第一百九十三條第一項、第一百九十五條
    第一項前段分別定有明文。被告二人既共同不法侵害原告二人之身體，原告自得
    請求被告二人負連帶賠償責任，依上開規定請求被告賠償損害，茲審酌如下：
  (一)醫療費用部分：
    原告主張因本件之侵權行為，原告乙○○因而受有醫療費用二萬五千三百九十四
    元，原告甲○○受有醫療費用一千二百五十元之損害，然為被告否認，原告復無
　　法提出醫療費用收據或其他證據以資證明，則原告此部分之主張，尚不足採，應
　　予駁回。
  (二)增加生活需要復健二十萬元部分：
    原告甲○○主張因本件之侵權行，需要復健費用約二十萬元等情，惟為被告否認
    ，況原告甲○○所受傷害為右前臂擦傷零點五乘一公分、右前臂兩處瘀傷零點五
    乘四公分及零點五乘六公分等，僅為皮肉之傷害，尚難認為需要達二十萬元之復
    健費用，而其亦未能舉證證明之，自不可採，不能准許。
  (三)精神慰撫金各五十萬部分：
    原告主張因遭受前開傷害，受有精神上及肉體上之苦痛，不可言喻，為此請求命
    被告應連帶給付各五十萬之精神慰撫金。本院審酌原告乙○○擔任送貨員，月薪
    三萬多元，高職畢業；而原告甲○○沒有工作，國小畢業，無其他財產；被告丁
    ○○從事招牌廣告業，有二十二坪左右二樓加蓋三樓之房子一幢，月入平均三、
    四萬左右，專科畢業；另被告丙○○現在服役中，國中畢業，並無財產等兩造之
    身分、地位、經濟能力，以及原告所受傷害等一切情狀，認原告請求慰撫金五十
    萬元尚嫌過高，原告乙○○應以十二萬元為適當，原告甲○○應以六萬元為適當
    原告逾此範圍之請求，即不應准許。
  (四)至於被告抗辯原告與有過失一節，查損害之發生或擴大，被害人與有過失者，法
    院得減輕賠償金額或免除之，民法第二百十七條第一項定有明文。而雙方互毆乃
    雙方互為侵權行為，與雙方行為為損害之共同原因者有別，無民法第二百十七條
    過失相抵原則之適用（最高法院六八年台上字第九六七號判例參照）。本件既屬
    雙方互毆，自無民法第二百十七條過失相抵原則之適用，是被告此點抗辯，委無
    足取。
五、從而，原告本於侵權行為之法律關係，得請求被告連帶賠償之數額，原告乙○○
    為十二萬元，原告甲○○為六萬元，及均自九十二年九月二十五日起至清償日止
    ，按年息百分之五計算之利息，在此範圍內之請求，核無不合，應予准許，逾此
    部分之請求，洵屬無據，應予駁回。
六、本件事證已明，兩造所用其餘攻擊防禦方法，均不影響本判決之結果，爰不一一
    論述。
據上論結，本件原告之訴為一部分有理由，一部分無理由，爰依民事訴訟法第七十九
條、第八十五條第二項、第一項前段，判決如主文。
中　　　華　　　民　　　國　　九十三　　年　　　五　　　月　　二十六　　日
~B1民事第一庭審判長法　官　林陳松
~B2　　　　　　　　法　官　李寶堂
~B3　　　　　　　　法　官　鄭金龍
右為正本係照原本作成。
兩造均不得上訴。
~B　　　　　　　 　書記官　林桂鳳
中　　　華　　　民　　　國　　九十二　　年　　　五　　　月　　二十七　　日
　　　　　　　　　　　　　　　　　　　　　　　　　　　　　　　　　　　　Ｂ
